【裁判字號】    98,簡上,77
【裁判日期】    981014
【裁判案由】    給付票款
【裁判全文】
臺灣板橋地方法院民事判決              98年度簡上字第77號
上  訴  人  甲○○
訴訟代理人  王建中律師
被上 訴 人  乙○○
上列當事人間請求給付票款事件，上訴人對於中華民國98年3 月
27日本院板橋簡易庭98年度板簡字第377 號第一審判決提起上訴
，經本院於98年9 月30日言詞辯論終結，判決如下：
    主  文
上訴駁回。
第二審訴訟費用由上訴人負擔。
    事實及理由
一、被上訴人主張：
  (一)緣民國97年6 月間，訴外人黃淑媺分別以伊及伊為負責人之
    中華聯合保險代理人股份有限公司（下稱中華公司）所有，
    車號各為5088-QD 、5733-QX 之自用小客車2 輛，向被上訴
    人所經營之當舖典當新臺幣（下同）1,600,000 元，後再由
    訴外人黃淑媺持伊所有之手錶1 支再典當100,000 元，金額
    共計1,700,000 元，並由上訴人先後簽發臺灣銀行板橋分行
    帳號68467 之支票清償，翌日再以同額票面金額借貸，詳如
    附表所示。惟於97年11月初，上訴人所簽發如附表編號5 、
    6 ，即面額分別為385,000 元、1,500,000 元；票號為AA00
    00000 、0000000 ；發票日為97年11月17日、97年10月25日
    之支票2 紙，則因存款不足而遭退票，經被上訴人屢次追索
    ，仍無獲結果，被上訴人乃向本院聲請核發支付命令，上訴
    人提出異議。
  (二)詎上訴人竟於97年11月初，為圖卸免支票清償責任，向臺北
    縣政府警察局土城分局土城派出所報案，誆稱附表編號5 、
    6 之支票係訴外人黃淑媺所偽造。然上訴人與訴外人黃淑媺
    同屬中華公司之股東，且前述所典當之2 輛自用小客車，亦
    係由訴外人黃淑媺簽立「汽車借出使用保管單」借出後供渠
    等繼續使用，足證訴外人黃淑媺典當汽車借款，與上訴人簽
    發支票間有相當因果關係。況上訴人所簽發之附表編號5 、
    6 之支票，其上填寫票面金額、到期日及簽名等筆跡，與已
    兌現之支票（即附表編號1 至4 號）完全相同，此由付款銀
    行記載之退票理由係因存款不足即可證之；且票號AA000000
    0 、面額1,500,000 元之支票（下稱系爭支票），係介於附
    表編號1 、2 之間，前後支票均已兌現，上訴人僅空言主張
    系爭支票為偽造，顯悖經驗法則。
  (三)另上訴人雖稱係受訴外人黃淑媺之託，而至臺灣銀行板橋分
    行，開設甲存帳戶以供中華公司營運使用，惟依據訴外人黃
    淑媺之自白書顯示，系爭支票即票號AA0000000 並不在所自
    白之偷開支票範圍內，且參以訴外人黃淑媺係為預防印章遺
    失，而多刻一個相同印章，此亦為上訴人所同意刻製，而因
    原印鑑並未遺失，訴外人黃淑媺自無使用該多刻印章之理。
    據此，上訴人既同意訴外人黃淑媺刻製印章及使用支票，自
    應負授權人責任。
  (四)為此，爰依票據之法律關係，提起本件訴訟等語（被上訴人
    於原審聲明：上訴人應給付被上訴人1,500,000 元，及自97
    年11月21日起至清償日止，按年息5 ％計算之利息。原審如
    數判決，上訴人則聲明不服提起上訴。）。併為答辯聲明：
    駁回上訴。
二、上訴人則以下列情詞，資為抗辯，併為上訴聲明：原判決廢
    棄；被上訴人在第一審之訴駁回。
  (一)緣訴外人黃淑媺於91年8 月間欲成立中華公司，遂央請上訴
    人擔任監察人乙職，嗣又請託上訴人至臺灣銀行板橋分行開
    設甲存帳戶以供中華公司營運使用，故有關臺銀支票均係訴
    外人黃淑媺所簽發使用，且屆期支票兌現之款項，亦均由訴
    外人黃淑媺處理，上訴人從未參與。嗣後由於上訴人長期掛
    名中華公司之監察人，並擁有該公司20萬股股權之登記名義
    並非妥適，故於97年9 月間將該股權轉讓返還予訴外人黃淑
    媺，同時並要求訴外人黃淑媺交還伊所保管之臺灣銀行板橋
    分行支票印鑑章及尚未簽發之空白支票，惟訴外人黃淑媺僅
    返還該印鑑章，剩餘之空白支票則均未返還。直至97年11月
    4 日，訴外人黃淑媺始出具自白書，坦承未經上訴人之同意
    ，私自簽發臺灣銀行板橋分行之支票數紙，並稱渠為預防印
    章遺失而有多（偽）刻乙枚與印鑑章極為相似之印章以供使
    用，並於當日（97年11月4 日）交付該枚偽刻之印章予上訴
    人。準此，附表編號5 、6 支票之退票理由雖係以存款不足
    而遭退票，亦不能代表其上印文之真正；況銀行行員於審認
    支票印鑑真偽作業時，係僅以肉眼加以辨識，倘肉眼難以辨
    識，即認印鑑無誤，然此並無從擔保印鑑確實係屬真正，仍
    應由科學鑑定加以辨識分別；參以附表編號5 、6 支票之發
    票日，均係在訴外人黃淑媺交還真正印鑑章之後，故該2 紙
    支票應係訴外人黃淑媺以偽刻之印章蓋用其上所簽發者無誤
    。
  (二)又系爭支票既係屬訴外人黃淑媺所偽造者，而上訴人業已向
    臺灣臺北地方法院檢察署提起刑事告訴，並由該署以97年度
    偵字第22021 號案件偵查中，且該署復已對訴外人黃淑媺發
    布通緝，倘系爭支票確實係上訴人所簽發，上訴人焉能甘冒
    誣告風險而對訴外人黃淑媺提出告訴？上訴人既未於系爭支
    票上簽名，系爭支票上之印文又係屬由訴外人黃淑媺持偽造
    之印章所蓋者，被上訴人主張上訴人應負發票人責任，自應
    舉證證明系爭支票之發票行為係上訴人所為或經上訴人同意
    。易言之，被上訴人應舉證證明系爭支票上之印文係屬真正
    之事實。
  (三)承前，系爭支票上之印文係屬偽造，上訴人並未為系爭支票
    之發票行為，自無將系爭支票製作完成交付予訴外人黃淑媺
    ，進而將系爭支票權利轉讓予訴外人黃淑媺，系爭支票之票
    據權利根本未發生，則被上訴人自亦無可能經由背書轉讓而
    取得票據權利，故被上訴人尚不得向上訴人行使票據上之權
    利。
三、被上訴人主張執有上訴人所簽發，發票日為97年10月25日，
    以臺灣銀行板橋分行為付款人，票號AA0000000 ，票面金額
    1,500,000 元之支票1 紙（即系爭支票）。詎屆期提示，竟
    因存款不足而遭退票等情，業據其提出與所述相符之系爭支
    票暨退票理由單影本為證（見原審卷第25頁）。而上訴人除
    否認系爭支票上印文之真正外，並辯稱：系爭支票乃係遭訴
    外人黃淑媺持偽刻之印章所簽發，渠並無庸負發票人責任云
    云。是以本件兩造之爭執要旨，厥為系爭支票上之印文是否
    為真正？即上訴人抗辯系爭支票是訴外人黃淑媺持偽造之印
    章所簽發等語，是否可採？乙節。
四、按當事人主張有利於己之事實，就其事實有舉證之責任，民
    事訴訟法第277 條前段定有明文。又支票為無因證券，僅就
    支票作成前之債務關係，無庸證明其原因而已。至該支票本
    身是否真實，即是否為發票人所作成，即應由支票債權人負
    證明之責，此觀民事訴訟法第277 條規定之法理至明，亦有
    最高法院50年台上字第1659號判例意旨可資參照。本件被上
    訴人主張執有上訴人所簽發之系爭支票1 紙，詎經提示竟遭
    以存款不足為由予以退票等情，上訴人既否認系爭支票上印
    文之真正，依上揭說明，被上訴人自應先就系爭支票發票人
    欄上印文之真正負舉證之責任。經查：系爭支票上之印文經
    本院依上訴人聲請將系爭支票原本上有關發票人「甲○○」
    之印文與臺灣銀行戶名甲○○之存款印鑑卡原本上所留存之
    「甲○○」印文，送請內政部警政署刑事警察局囑託鑑定兩
    者是否相符，嗣經內政部警政署刑事警察局函覆本院稱：「
    本案因支票上『甲○○』印文印泥沾附不均勻，部份紋線欠
    清晰，故無法鑑定」等情，有該局98年7 月17日刑鑑字第09
    80080423號函在卷可稽（見本院卷第36頁）。是上開鑑定單
    位顯然係以印泥沾附不均、紋線欠清晰致無法鑑定為由予以
    退回，而非遽行認定系爭支票之印文非屬真正，故前揭函文
    雖無從為有利被上訴人之認定，然亦難採為不利於被上訴人
    之依據。而系爭支票上之印文嗣經本院當庭以肉眼觀察、折
    角判斷結果，誠堪認系爭支票上之印文與印鑑卡上所留存之
    印文確屬十分近似，應屬同一顆印章所為乙節，則有本院之
    勘驗筆錄在卷可稽（見本院卷第42頁反面）。再參以觀諸現
    今銀行實務，付款銀行於接受付款提示時，均須比對支票所
    蓋印章之印文與約定者是否相符，如有不符即會在退票理由
    單上以印鑑不符加以註記。而本件依被上訴人所提出之系爭
    支票暨退票理由單所載，系爭支票經提示未獲付款之原因，
    乃係因上訴人於臺灣銀行板橋分行支票存款帳戶之存款不足
    而遭退票，且退票理由單上亦未有註記「印鑑不符」之文字
    等情，可徵系爭支票之付款銀行即臺灣銀行板橋分行於接受
    付款提示時，經比對結果，亦係認系爭支票上發票人欄之印
    文與上訴人開戶時所留存之支票印鑑卡上之印文係屬同一。
    此外，復佐以上訴人所提出之訴外人黃淑媺所出具之自白書
    內容所示（見原審卷第61頁），其上雖載明「... 沒有經過
    你的同意，就私自偷用您的支票，..，偷開支票票號為臺灣
    銀行板橋分行AA0000000 號至AA0000000 號，連續序號共10
    張的支票，AA0000000 號已作廢，AA0000000 號已於97年10
    月31日兌領。沒有依約退還你的空白支票，造成困擾，真對
    不起，現歸還未開之支票AA0000000 ～50號5 張，連同當時
    為預防印章遺失多刻的一個相同印章還你，一切請你原諒。
    」等情，惟依上開自白書之內容，已未提及訴外人黃淑媺曾
    使用該預防印章遺失所多（偽）刻的一個相同印章簽發支票
    之情事，更遑論上開自白書所稱偷開支票之部分，亦不包括
    本件系爭支票在內。是依該份自白書之內容，充其量亦僅能
    證明附表編號4 之支票係屬訴外人黃淑媺未經上訴人同意所
    簽發者，仍尚無法遽以認定系爭支票之印文非屬真正，或係
    為訴外人黃淑媺所私自簽發者。綜上，依前揭調查結果，本
    院因認被上訴人主張系爭支票之印文係屬真正等語，並非全
    然不足採信，堪認被上訴人已盡其舉證之責任。
五、次按有舉證責任之當事人，如已盡其舉證責任，若他造當事
    人主張有不同事實存在，即應由主張有不同事實存在之他造
    負舉證責任，其不能舉證者，則應認已盡舉證責任之當事人
    所主張之事實為真實，此為舉證責任分配之原則，並有最高
    法院18年上字第2855號、19年上字第2345號判例意旨可佐。
    且事實有常態與變態之分，其主張常態事實者無庸負舉證責
    任，反之，主張變態事實者，則須就其所主張之事實負舉證
    責任，亦有最高法院86年度台上字第891 號裁判意旨可資參
    照。承前，被上訴人主張系爭支票之印文係屬真正乙節，並
    非全然不足採信，堪認被上訴人已盡其舉證責任等情，已如
    前述，則依前揭舉證責任分配原則，上訴人既另主張有不同
    之事實存在，且該事實（指以訴外人黃淑媺所預備多（偽）
    刻的該顆印章簽發系爭支票乙節）衡情復堪認係屬變態事實
    者，自亦應由上訴人就有上開所稱不同事實存在負舉證之責
    任。惟上訴人就上情雖有提出臺灣臺北地方法院檢察署併案
    通緝書、訴外人黃淑媺自白書及臺北縣政府警察局土城分局
    函等影本各1 份為據。然依上開臺灣臺北地方法院檢察署併
    案通緝書、臺北縣政府警察局土城分局函，僅足證明上訴人
    已向臺灣臺北地方法院檢察署提出偽造有價證券等告訴，並
    由該署以98年度偵字第1412號刑事案件實施偵查，但因訴外
    人黃淑媺已逃匿無蹤，尚未緝捕到案，且法院亦尚未就訴外
    人黃淑媺偽造有價證券之行為宣告罪刑，自難憑此即認系爭
    支票確係訴外人黃淑媺持該所預備多（偽）刻的印章所簽發
    。至上訴人雖又提出訴外人黃淑媺出具之自白書影本1 份以
    為佐證，且其上已載明「... 沒有經過你的同意，就私自偷
    用您的支票，..，偷開支票票號為台灣銀行板橋分行AA0000
    000 號至AA0000000 號，連續序號共10張的支票，AA000000
    0 號已作廢，AA0000000 號已於97年10月31日兌領。沒有依
    約退還你的空白支票，造成困擾，真對不起，現歸還未開之
    支票AA0000000 ～50號5 張，連同當時為預防印章遺失多刻
    的一個相同印章還你，一切請你原諒。」等情，但依其內容
    ，本件系爭支票（即票號AA0000000 ）顯然並不在訴外人黃
    淑媺坦承偷開之列。是此份自白書之內容充其量僅足證明附
    表編號4 之支票係訴外人黃淑媺未經上訴人同意所簽發，仍
    無法遽以認定系爭支票係為訴外人黃淑媺持該顆預備多（偽
    ）刻的印章所為。至於系爭支票之發票日，縱如上訴人所言
    ，係在訴外人黃淑媺97年9 月返還真正印鑑章之後，但因於
    我國票據實務上，並不否認遠期支票之效力，且一般交易簽
    發遠期支票之情形，實屬常見，故票載發票日未必即為實際
    簽發票據之日期，是仍難以系爭支票之票載發票日係於上訴
    人所稱返還印鑑章日期之後，即遽認系爭支票係持該預備多
    （偽）刻的印章所為。是以上訴人所稱系爭支票係遭訴外人
    黃淑媺持該預備多（偽）刻的印章所簽發之抗辯，依其所提
    之事證，仍難採信為真實，自不足取。又系爭支票為無記名
    支票，有原告所提出支票影本附卷可稽，揆諸票據法第144
    條、第30條之規定，本得僅依交付轉讓之，無背書不連續可
    言（最高法院76年度台上字第456 號判決意旨參照）。是被
    告另辯稱本件並有背書不連續情形云云，亦不足採，附此敘
    明。
六、末按發票人應照支票文義擔保支票之支付；執票人向支票債
    務人行使追索權時，得請求自為付款提示日起之利息，如無
    約定利率者，依年利6 厘計算，票據法第126 條、第133 條
    分別定有明文。承前所述，既堪認被上訴人已就系爭支票上
    發票人欄之印文為真正盡其舉證之責任，而上訴人復無法證
    明系爭支票係遭訴外人黃淑媺持該預備多（偽）刻之印章所
    簽發，則參諸前揭說明及首揭規定意旨，上訴人即需按支票
    文義擔保支票之支付，而負有給付票款之義務。從而，被上
    訴人本於票據之法律關係，請求上訴人給付票款1,500,000
    元，及自97年11月21日（即提示日之翌日）起至清償日止，
    按年息5 ％計算之利息，為有理由，應予准許。又，就民事
    訴訟法第427 條第1 項至第4 項訴訟適用簡易程序所為被告
    （即上訴人）敗訴之判決，應依職權宣告假執行以及法院得
    依聲請或依職權，宣告被告得預供擔保，或將請求標物提存
    而免為假執行，民事訴訟法第389 條第1 項第3 款、第392
    條第2 項分別定有明文。是則原審判命上訴人如數給付，並
    依職權宣告假執行及上訴人得供擔保免為假執行，於法並無
    不合。上訴意旨仍指摘原判決不當，求予廢棄改判云云，為
    無理由，應予駁回其上訴。
七、據上論結，本件上訴為無理由，依民事訴訟法第436 條之1
    第3 項、第449 條第1 項、第78條，判決如主文。
中    華    民    國    98    年    10    月    14    日
                  民事第一庭審判長法  官  李世貴
                                  法  官  高文淵
                                  法  官  黃若美
以上正本證明與原本無異
本件不得上訴。
中    華    民    國    98    年    10    月    14    日
                                  書記官  江怡萱
附表：
┌──┬────┬───┬────┬──────────┐
│編號│  票號  │發票日│票面金額│      備註          │
├──┼────┼───┼────┼──────────┤
│ １ │0000000 │970624│375,000 │兌現；背書人黃淑媺。│
├──┼────┼───┼────┼──────────┤
│ ２ │0000000 │970829│325,000 │兌現；背書人黃淑媺。│
├──┼────┼───┼────┼──────────┤
│ ３ │0000000 │971015│380,000 │兌現；背書人黃淑媺。│
├──┼────┼───┼────┼──────────┤
│ ４ │0000000 │971031│385,000 │兌現；背書人黃淑媺。│
├──┼────┼───┼────┼──────────┤
│ ５ │0000000 │971117│385,000 │存款不足退票；背書人│
│    │        │      │        │黃淑媺。            │
├──┼────┼───┼────┼──────────┤
│ ６ │0000000 │971025│1,500,00│971120提示付款，存款│
│    │        │      │0       │不足退票；背書人黃淑│
│    │        │      │        │媺；提示日971120。  │
└──┴────┴───┴────┴──────────┘


司法院資訊處製作；財團法人民間司法改革基金會備份。
